【裁判字號】    92,上訴,1912
【裁判日期】    920722
【裁判案由】    妨害國幣懲治條例等
【裁判全文】
臺灣高等法院刑事判決                          九十二年度上訴字第一九一二號
    上  訴  人
    即  被  告  甲○○
    指定辯護人  本院公設辯護人乙○○
    上  訴  人
    即  被  告  丙○○
    指定辯護人  本院公設辯護人丁○○
右上訴人等因偽造貨幣等案件，不服台灣板橋地方法院九十一年度訴緝字第一一一號
、九十二年度訴緝字第四三號，中華民國九十二年四月三日第一審判決（起訴案號：
台灣板橋地方法院檢察署九十年度偵字第六０五三號），提起上訴，本院判決如左：
    主  文
上訴駁回。
    事  實
一、甲○○曾因違反麻醉藥品管理條例及藥事法案件，經臺灣板橋地方法院判處有期
    徒刑五月及四月，應執行有期徒刑七月確定，並於民國八十七年六月二十五日縮
    刑期滿執行完畢。猶不知悔悟，因經濟困難，於得知丙○○有管道取得偽造通用
    紙幣即舊版新臺幣一千元券（下稱偽鈔）後，竟向丙○○表示意圖購買偽鈔使用
    。丙○○即基於幫助之概括犯意，先於九十年二月間某日，由丙○○與趙政淳（
    另行審結）聯絡，表示甲○○欲購買偽鈔，同時相約在台北縣板橋市南雅夜市附
    近好樂迪ＫＴＶ前碰面。丙○○旋即陪同甲○○前往約定地點，並介紹甲○○與
    趙政淳認識後，由甲○○自行向趙政淳以新臺幣（下同）四千元購得偽鈔八張。
    及至九十年三月初某日，丙○○復應甲○○要求，幫助甲○○再與趙政淳聯絡，
    表示甲○○欲購買偽鈔，並約定於臺北市大同區○○○路○段二九號附近便利商
    店處碰面，丙○○亦再陪同甲○○前往，仍由甲○○以一萬元向趙政淳購得偽鈔
    共二十五張。迨甲○○收集上開偽鈔後，旋即基於行使之概括犯意，先於九十年
    三月中旬某日，在不詳地點，持該等偽鈔之一張，混於二張真鈔中，交付不知情
    之丙○○，藉以清償債務。復於九十年三月十九日十七時許，在臺北縣新莊市○
    ○街一○八巷三二號，再持上開偽鈔中之四張，交付不知情之姚人福，藉以清償
    欠款。嗣於九十年三月十九日十九時三十分許，經警於臺北縣新莊市○○街一○
    八巷三二號一樓查獲姚人福，並扣得甲○○交付姚人福之上開四張偽鈔（此部分
    另案偵查），再循線於同年三月二十日凌晨四時許，在臺北縣新莊市○○街一０
    八巷三十二號前查獲甲○○，並在甲○○身上起出偽鈔三張。又於同年三月二十
    日上午五時許，在臺北縣土城市○○路○段與中正路口查獲丙○○，並在丙○○
    身上扣得甲○○交付之上開一張偽鈔。
二、案經臺北市政府警察局中山分局報請臺灣板橋地方法院檢察署檢察官偵查起訴。
    理  由
一、訊據被告即上訴人甲○○固坦承於九十年三月中旬某日、九十年三月十九日，分
    別交付丙○○、姚人福一張及四張偽鈔；被告即上訴人丙○○亦坦承收受甲○○
    交付之一張偽鈔等情，然均矢口否認有偽造通用紙幣之犯行，被告甲○○辯稱：
    係因經濟困難，乃向丙○○借款，經丙○○介紹認識趙政淳，始向趙政淳借得扣
    案之偽鈔，並將其中四張（即四千元）用來清償姚人福，後姚人福因吸毒為警查
    獲，始發現是偽鈔等語。被告丙○○則辯稱：因甲○○前來借錢，始帶同甲○○
    與趙政淳認識，並由甲○○自行向趙政淳借錢，不知有偽鈔之事。
二、經查：
（一）本件自被告甲○○、丙○○身上及姚人福住處查扣之舊版新臺幣一千元紙鈔共
      八張，經送中央銀行發行局鑑定結果，認該等舊版偽鈔均以彩色噴墨方式仿印
      ，紙質與真鈔不同，安全線及水印以灰色墨在紙張背面仿製，鈔券四角「壹仟
      」、「１０００」及人像衣領部分以壓凸方式仿造凹版油墨突起效果等手法予
      以偽造，而均屬偽鈔，有該局九十年四月十七日（九０）台央發字第０三００
      二二三二０號函在卷可稽。被告甲○○經由被告丙○○幫助聯繫認識趙政淳後
      ，自趙政淳取得之扣案舊版新臺幣一千元紙鈔係屬偽鈔無疑。
（二）被告甲○○於偵查中坦承：我都是透過丙○○向趙政淳買了二次偽鈔，九十年
      二月初，我與丙○○一同前往板橋市南雅夜市好樂迪前，我花四千元買了八張
      偽鈔，在九十年三月初，花了一萬元買了二十五張偽鈔。九十年三月二十日為
      警查獲後，我打電話給丙○○是警察授意的，實際上我無買受的意思等語（見
      偵查卷第一０二頁至第一０三頁）。被告丙○○於偵查中亦坦承：九十年三月
      二十日早上警方在我身上查獲之偽鈔，是甲○○於三月中旬還我的，我共介紹
      甲○○向趙政淳買過三次偽鈔，趙政淳曾向我說過要買偽鈔可以找他，我在九
      十年二月中，甲○○說他要買四千元的偽鈔，我與趙政淳聯絡後，就帶甲○○
      到板橋南雅夜市好樂迪附近與趙政淳交易，實際兌換幾張我不清楚，後來在九
      十年三月初，甲○○又說要買一萬元偽鈔，我與趙政淳聯絡之後，即與甲○○
      一同前往不詳地點交易，九十年三月二十日凌晨甲○○又說要買三萬元偽鈔，
      我與趙政淳聯絡後，原本約定在北市○○路與長安西路口交易等語（見偵查卷
      第一０一頁背面）。另同案被告趙政淳於偵查中供稱：在九十年一月中旬，丙
      ○○打電話向我表示要給四千元買偽鈔，後來他偕同甲○○，在板橋市南雅夜
      市附近之好樂迪ＫＴＶ前交四千元給我，我交給丙○○約十二張的偽鈔，丙○
      ○表示係幫同行的甲○○買的，九十年二月中旬時，丙○○又來電表示要花一
      萬元新台幣買偽鈔，我取了約三十張偽鈔，在延平北路附近之萊爾富將偽鈔交
      給丙○○等語（見偵查卷第八七頁）。及至原審亦供稱：丙○○介紹甲○○向
      我買偽鈔三次，延平北路一次，南雅南路一次，被抓一次，都是丙○○及甲○
      ○二人到場，我是交給甲○○，丙○○沒有買，唐子佑曾說如果幫他賣出偽鈔
      ，他要分我一些介紹費等語（見原審九十年訴字第一二六七號卷第八十頁背面
      、第八十一頁）。查被告二人就被告甲○○如何向趙政淳購買偽鈔，及購買之
      次數、金額、時間、地點均相一致，並與同案被告趙政淳所供大致相符。雖趙
      政淳於偵查中供稱：第一次交易時間在二月中旬，第二次交易時間在三月初等
      語（見偵查卷第一０三頁），核與原審所供之交易時間、數量，略有出入，然
      就被告甲○○、丙○○介紹購買偽鈔之事，則無不同；被告甲○○於偵查中亦
      坦承有向趙政淳購買偽鈔，自不得以趙政淳於偵查、原審供稱與被告甲○○交
      易時間、數量稍有不一，即認趙政淳所供為不實。依被告二人於偵查中自白，
      及同案被告趙政淳於偵查、原審所供，被告甲○○確有經由被告丙○○幫助，
      向趙政淳購得扣案偽鈔至灼。被告二人辯稱不知有偽鈔之事，均無可採。
（三）被告甲○○於偵查中坦承：我拿了二十五張的偽鈔，還給姚人福四千元，另外
      二張還給丙○○，因我欠他錢等語（見偵查卷第一０二頁背面、第一０三頁）
      。證人姚人福於偵查中證稱：四張偽鈔是甲○○在九十年三月十九日還給我的
      ，因他欠我四千元，還我四張千元大鈔等語（見偵查卷第一０三頁背面）。另
      被告丙○○於偵查中亦稱：我所持有的偽鈔是甲○○還我的，因為他欠我三千
      元，在買受偽鈔後，他總共還我三千元，其中二千元是真的，一張是假的，假
      的那張我則留著未使用，在交易過程，我並未摸到偽鈔，且這偽鈔非常逼真，
      所以我不知道甲○○還我的是偽鈔等語（見偵查卷第一五二頁）。依被告二人
      所供，被告甲○○於向趙政淳購得偽鈔後，即將部分偽鈔持以交付被告丙○○
      及姚人福，藉以清償債務，顯見被告甲○○自始即有行使偽鈔之意圖，並有行
      使之事實。另一般偽鈔並無收藏價值，購買之人自係意圖供行使之用。被告丙
      ○○明知趙政淳係販售偽鈔，竟仍介紹被告甲○○向趙政淳購買上開偽鈔，自
      有幫助被告甲○○意圖供行使之用而收集偽鈔之犯意。至被告甲○○、丙○○
      就所返還之偽鈔張數，雖有不一，惟此尚不影響被告甲○○有行使偽鈔之犯行
      。事證明確，被告二人犯行均堪以認定。
三、核被告等所為，被告甲○○係犯刑法第一百九十六條第一項之行使偽造之通用紙
    幣罪。被告丙○○係犯刑法第三十條第一項、第一百九十六條第一項之幫助意圖
    供行使之用，而收集偽造通用紙幣罪。查刑法第一百九十六條第一項之意圖供行
    使之用而收集偽造通用紙幣罪所規範之收集行為，本有反覆為同一行為之意義，
    被告甲○○先後二次收集偽造通用紙幣，自無連續犯可言。再收集行為常為行使
    之前階段行為，被告甲○○意圖供行使之用，收集偽造通用紙幣後持以行使，收
    集之前階段行為應為行使之後階段行為所吸收，不另論罪。又行使偽造通用紙幣
    ，本含有詐欺性質，倘行使之偽幣在形式上與真幣相同，足以使一般人認為真幣
    而矇混使用者，即屬行使偽造紙幣，而不應再論以詐欺罪（最高法院二十九年度
    上字第一六四八號判例可資參照）。被告甲○○先後二次行使偽造通用紙幣之犯
    行，時間緊接，犯罪構成要件相同，顯係基於概括犯意為之，應依連續犯規定論
    以一罪，並加重其刑。至刑法第一百九十六條所規定之通用貨幣，係指硬幣而言
    ，被告甲○○收集、行使之偽造新臺幣一千元券乃屬通用紙幣，而非硬幣。公訴
    人指稱被告甲○○犯刑法第一百九十六條第一項後段之行使偽造通用貨幣罪，被
    告丙○○係犯刑法第一百九十六條第一項後段之幫助意圖供行使之用，而收集偽
    造通用貨幣罪，均有誤會。查被告甲○○曾因麻醉藥品管理條例及藥事法案件，
    經台灣板橋地方法院判處有期徒刑五月及四月，應執行有期徒刑七月確定，並於
    八十七年六月二十五日縮刑期滿執行完畢，有本院被告全國前案紀錄表一紙在卷
    為證。被告甲○○於有期徒刑執行完畢後五年內再犯本件有期徒刑以上之罪，係
    屬累犯，應依刑法第四十七條規定遞加重其刑。又幫助犯之罪數應以幫助行為之
    單複，而不以被幫助者之單複為準。被告丙○○先後二次幫助行為，時間緊接，
    犯罪構成要件相同，顯係基於概括犯意為之，應依連續犯規定論以一罪，並加重
    其刑。惟被告丙○○幫助犯行，應依刑法第三十條第二項之規定減輕其刑，並與
    加重部分先加後減之。
四、原審調查結果，適用刑法第三十條第一項、第二項、第五十六條、第一百九十六
    條第一項、第四十七條、第二百條，罰金罰鍰提高標準條例第一條前段規定，同
    時分別審酌被告丙○○、甲○○二人犯罪動機、目的、手段，及犯罪後態度等一
    切情狀，分別量處被告甲○○有期徒刑三年三月，被告丙○○有期徒刑三年二月
    ；另扣案之新臺幣一千元券八張及未扣案之新臺幣一千元券二十五張（無證據足
    以證明已滅失），係屬偽造之通用紙幣，不問屬於犯人與否，應依刑法第二百條
    規定宣告沒收，並就公訴意旨另以：被告甲○○於九十年二月間，以四千元向趙
    政淳購得偽造新臺幣一千元券乙批後，遂於同日，在臺北縣板橋市○○路六二巷
    十三弄二號住處，持上揭偽鈔中之二張，交付其弟之不知情女友綽號「小曼」者
    ，用以清償欠款而行使之。復於同年三月初，以一萬元向趙政淳購得偽造新臺幣
    一千元券乙批後，持其中一張偽鈔，交付不知情之計程車司機給付車資而行使之
    ，因認被告甲○○此部分亦涉有刑法第一百九十六條第一項之行使偽造通用紙幣
    （公訴人誤引行使偽造通用貨幣）罪嫌一節，以公訴人認被告涉有此部分行使偽
    造通用紙幣犯行，無非以被告甲○○於偵查中自白及扣案之偽鈔為論據。然按被
    告之自白，不得作為有罪判決之唯一證據，仍應調查其他必要之證據，以察其是
    否與事實相符，刑事訴訟法第一百五十六條第二項定有明文。被告甲○○雖於偵
    查中供承：曾還了二千元偽鈔給我弟弟的女友「小曼」及付一千元偽鈔予計程車
    司機等語。惟遍觀全卷，並未有該「小曼」或計程車司機之指述，亦未有該三紙
    偽鈔扣案足資佐證。則被告甲○○上開不利於己之自白，並無證據證明與事實相
    符，自不得僅以被告甲○○上開自白，即認被告甲○○有此部分行使偽造通用紙
    幣之罪行。惟公訴人認此部分與上開起訴論罪部分具有連續犯之裁判上一罪關係
    ，爰不另為無罪之諭知。認事用法，核無違誤，量刑亦稱妥適。被告二人上訴，
    否認犯罪，均無理由，應予駁回。
五、併辦意旨（即臺灣板橋地方法院檢察署九十年度偵字第一五九二九號案）略以：
    被告丙○○經警於九十年九月二十五日，在臺北縣土城市○○路四之三號五樓住
    處，查獲偽造之通用紙幣新臺幣一千元券一張，因認被告丙○○另犯有刑法第一
    百九十六條第一項之罪嫌。惟按犯罪事實應依證據認定之，無證據不得推定其犯
    罪事實，又被告之自白，不得作為有罪判決之唯一證據，仍應調查其他必要之證
    據，以察其是否與事實相符，刑事訴訟法第一百五十四條、第一百五十六條第二
    項分別定有明文，移送併辦意旨無非以被告丙○○自白及查扣之偽鈔為論據。訊
    據被告丙○○堅決否認有上開犯行，辯稱：不知家中有該張鈔，因趙政淳曾經前
    來家中，可能是趙政淳放的等語。查被告丙○○雖於警詢供稱：該仟元偽鈔是綽
    號「黑邦」之男子，在板橋市親手交給我的，並沒有任何用途；及至偵查中亦供
    稱：被查扣的偽鈔係於九十年三月份前案留下來的，是我朋友趙政淳的，他綽號
    「黑邦」等語。惟被告丙○○於原審即改稱：不知該紙偽鈔何以會在住處等語。
    而同案被告趙政淳除供稱被告丙○○曾介紹被告甲○○向其購買偽鈔之外，並未
    供稱有另行交付被告丙○○偽鈔之事。則被告丙○○於警詢、偵查中雖自白扣案
    偽鈔係綽號「黑邦」之趙政淳所交付或留下，然未坦承有行使之意圖；卷內亦無
    證據證明該張偽鈔係被告意圖行使而收受。足見被告丙○○此部分犯行，尚屬無
    法證明，自應檢還檢察官另行偵查。
據上論斷，應依刑事訴訟法第三百六十八條，判決如主文。
本案經檢察官劉斐玲到庭執行職務。
中      華      民      國    九十二    年      七      月    二十二    日
                              臺灣高等法院刑事第十四庭
                                  審判長法  官  陳  祐  輔
                                        法  官  洪  昌  宏
                                        法  官  陳  國  文
右正本證明與原本無異。
如不服本判決，應於收受送達後十日內向本院提出上訴書狀，其未敘述上訴之理由者
並得於提起上訴後十日內向本院補提理由書（均須按他造當事人之人數附繕本）。
                                        書記官  蔡  棟  樑
中      華      民      國    九十二    年      七      月    二十二    日
附錄：本案論罪科刑法條全文
刑法第一百九十六條第一項：
行使偽造、變造之通用貨幣、紙幣、銀行券或意圖供行使之用而收集或交付於人者，
處三年以上十年以下有期徒刑，得併科五千元以下罰金。
收受後方知為偽造、變造之通用貨幣、紙幣、銀行券，而仍行使或意圖供行使之用而
交付於人者，處五百元以下罰金。
第一項之未遂犯罰之。


司法院資訊處製作；財團法人民間司法改革基金會備份。
